【裁判字號】    94,訴,76
【裁判日期】    950406
【裁判案由】    偽造有價證券
【裁判全文】
臺灣士林地方法院刑事判決                94年度訴字第76號
公  訴  人  臺灣士林地方法院檢察署檢察官
被      告  丙○○
                    樓
選任辯護人  李建賢律師
上列被告因偽造有價證券案件，經檢察官提起公訴（93年度發查
偵字第50號），本院判決如下：
    主  文
丙○○連續意圖供行使之用，而偽造有價證券，處有期徒刑壹年
拾月。如附表所示之貳紙支票及偽造之「甲○○」印章壹枚均沒
收。
    事  實
一丙○○為支付工程款而需用金錢，竟基於意圖為自己不法所有
  之概括犯意，乘其友人甲○○於民國91年10月9 日至91年11月
  19日出境期間，代為保管甲○○位在台北縣中和市○○路145
  號2 樓住處鑰匙之機會，於91年11月上旬及中旬某日，至甲○○上開住處竊取甲○○所有之附表所示之空白支票2 紙，得手
  後即委託不知情之成年刻印商，擅自偽造「甲○○」之印章1
  枚，進而基於意圖供行使之用之概括犯意，在甲○○前揭住處
  ，先後於所竊得之2 紙空白支票上蓋用前開偽造之「甲○○」
  印章於發票人欄內，使甲○○蒙受遭執票人追索之風險，足生
  損害於甲○○，並在上開支票內各填載如附表所示之發票日及
  金額，而偽造如附表所示之有價證券完成後，再於91年11 月7
  日前數天及91年12月初，分別託其友人至乙○○位在台北縣汐
  止市住處，持向乙○○調得與票面金額相符之款項而行使之。
  嗣經乙○○屆期提示因存款不足及發票人簽章不符而遭退票，
  向銀行查詢信用紀錄時，方始循線查明上情。
二案經被害人甲○○訴由台灣士林地方法院檢察署檢察官偵查起
  訴。
    理  由
壹、證據能力方面：
    按「被告以外之人於審判外之言詞或書面陳述，除法律有規
    定者外，不得作為證據」，刑事訴訟法第159 條第1 項固定
    有明文。惟被告以外之人於審判外之陳述，雖不符同法第15
    9 條之1 至之4 之規定，而經當事人於審判程序同意作為證
    據，法院審酌該言詞陳述或書面陳述作成時之情況，認為適
    當者，亦得為證據。又當事人、代理人或辯護人於法院調查
    證據時，知有第159 條第1 項不得為證據之情形，而未於言
    詞辯論終結前聲明異議者，視為有前項之同意，同法第159
    條之5 亦定有明文。本件告訴人甲○○及證人乙○○於警詢
    或偵查時所為之陳述，雖屬審判外之陳述，且告訴人甲○○
    於偵查中並無刑事訴訟法第186 條第1 項所列無庸具結之事
    由，然檢察官未命其具結，惟此均未經被告及辯護人於本院
    審判程序言詞辯論終結前對其證據能力聲明異議，本院審酌
    該言詞陳述述作成時之情況，並無違法取供情形，其程序尚
    屬適當，依刑事訴訟法第159 之5 第2 項規定，自得採為證
    據。
貳、實體方面：
  一訊據被告坦承於告訴人甲○○於91年10月9 日至同年11月19
    日出國期間，至告訴人甲○○住處拿取附表所示2 紙支票，
    並在其上蓋用告訴人甲○○之印章，及填寫金額、日期完成
    發票行為後，託友人持上開2 紙支票向乙○○調取現金之事
    實，惟辯稱：支票係和告訴人甲○○2 人所共用，之前告訴
    人甲○○就會開票或簽完名後交給被告自行填寫日期和金額
    。本件是因當時甲○○出國，預計半個月回國，故事先簽發
    5 張支票供其使用，但未如期返台，經甲○○在電話中要其
    自己將抽屜內之支票、印章先拿出使用，才會簽發這2 張支
    票，況且告訴人甲○○就附表編號1 之支票，事後也去更正
    印鑑而讓該張支票兌現，尚且再簽發發票日為92年1 月5 日
    之支票供被告對外周轉使用云云。
  二惟查：
    (一)附表所示之2 紙支票，其上之發票日、票面金額係被告所
      書寫，被告蓋用在發票人欄上之發票人即告訴人甲○○之
      印章，也非告訴人甲○○第一商業銀行松江分行支票存款
      帳戶第804-7 號之留存印鑑，再被告以告訴人甲○○名義
      簽發上開2 紙支票後，即於上述時、地，持向證人乙○○
      調現，然上開2 紙支票經證人乙○○屆期提示，均因發票
      人印鑑不符而遭退票等情，業據被告供承不諱，核與告訴
      人甲○○就此部分之指訴情節相符，復經證人乙○○到庭
      結證稱：被告透過被告同學稱因要發工資，向伊周轉現金
      ，大約是在91年11月7 日前幾天以及91年12月初在汐止家
      中中交支票，後伊分別於91年11月7 日及91年12月31日存
      入銀行帳戶託收，之後支票跳票找不到被告，就打電話給
      發票人，發票人說也找不到，並說被告開這張票時她並不
      知情，後來發票人有用票換回去等語明確（見發查偵字第
      50號卷第42頁、第43頁），且有上開2 紙支票正面及背面
      影本、退票理由單、告訴人甲○○第一商業銀行支票存款
      印鑑卡、證人乙○○慶豐商業銀行代收票據紀錄簿內頁影
      本（見偵字第11頁、第12頁、本院卷第41頁，第45頁、第
      195 頁至第197 頁）在卷足憑，被告就此部分之自白，核
      與事實相符。足認上開2 紙支票均為被告所簽發、交付。
    (二)被告雖辯稱於簽發前曾獲得告訴人甲○○之同意云云。然
      查：
      1.被告未經告訴人甲○○明示同意，即至告訴人甲○○位
        在台北縣中和市○○路145號2樓住處，竊取告訴人甲○○附表所示2 紙支票，並在發票人欄上蓋用非告訴人甲○○所有之印章等情，業據告訴人甲○○於警詢、偵查
        及本院審理中證述綦詳，略以：支票、印章及存摺均係
        由伊自己保管，分開藏放，被告並不知道放在何處。在
        伊91年10月、11月出國期間，被告皆未曾向伊調借過支
        票，也沒有看過這2 紙支票上之印章等語明確（見偵字
        第5499號卷第12頁、發查偵字第50號第7 頁、第51頁、
        第56頁、本院卷第80頁至第83頁、第89頁、第93頁）。
      2.參以告訴人甲○○所留存印鑑式樣共有2 式，分別為告
        訴人甲○○之簽名及發票印鑑章印文，而經本院調取告
        訴人甲○○自91年1 月起至拒絕往來之日止，所有已兌
        現之支票正、反面影本，除附表所示支票外，其餘支票
        均係告訴人甲○○以簽名方式為之，有第一商業銀行94
        年8 月25日（94）一松江字第170 號函檢附前開支票正
        面影本足參（見本院卷第126 頁至第164 頁），則由上
        開支票發票人欄之記載方式觀之，告訴人甲○○係以由
        伊本人簽名發票為常態，而此當係告訴人甲○○用以有
        效防止被告未經其同意即以其名義發票之方式。縱使告
        訴人甲○○因出國而無法以簽名方式發票，然倘告訴人
        甲○○確實有同意被告以蓋用印章之方式簽發系爭2 紙
        支票，告訴人甲○○應告知被告伊存放印鑑章之位置，
        俾使被告得蓋用真正發票印鑑，免日後因發票人簽章不
        符之事由而遭退票，反而影響告訴人甲○○之票據信用
        。是以告訴人甲○○應無刻意隱瞞被告真正發票印鑑存
        放位置，反要求被告另覓其印章而加蓋非屬真正發票印
        鑑之理，顯見蓋用在系爭2 紙支票上之印章，確實非告
        訴人甲○○所有，而係被告偽造後冒用告訴人甲○○名
        義簽發系爭2 紙支票無疑。被告於偽造告訴人甲○○印
        章後，再冒用告訴人甲○○名義完成系爭2 紙支票之發
        票行為，亦可認定。
      3.被告雖再以告訴人甲○○回國時並未發現異樣，也不知
        道被盜用1 張或2 張，足認告訴人甲○○之指訴有瑕疵
        ，加以告訴人甲○○係為避免承擔被告任意簽發支票，
        而背負票據責任之危險，所以故意不告知蓋用其留存之
        銀行印鑑章，但被告仍可暫時持往調現周轉應急等語資
        為辯解。惟：告訴人甲○○所領用包括系爭2 紙支票之
        支票簿內之支票數目共計有50紙，有第一商業銀行支票
        存款票據領用紀錄（單本）查詢單可佐（見本院卷第39
        頁，所有已兌現支票之正、反面影本見本院卷第40頁、
        第42頁至第45頁、第105 頁至第119 頁），其中除票號
        QA0000000 、QA0000000 及票號QA0000000 者，發票日
        在告訴人甲○○返台之後外（分別為91年11月30日，91
        年11月30日及92年1 月5 日），其餘發票日均在告訴人
        甲○○91年11月19日入境之前，而上開3 紙支票前2 紙
        係告訴人甲○○預先簽發用以按月支付房屋租金所用，
        最後1 紙則是被告在告訴人甲○○出國前即央求告訴人
        甲○○簽發之情，也據告訴人甲○○證述明確，可認告
        訴人甲○○於返台之後即未再使用該本支票簿內之支票
        。況被告於告訴人甲○○出國期間既持有告訴人甲○○
        住處鑰匙，當可好整以暇搜尋告訴人甲○○支票簿擺放
        位置，而與通常行竊之人翻箱倒櫃導致屋內物品凌亂之
        情形有別，則告訴人甲○○於返國後既未再使用該本支
        票簿內之支票，因而未發現支票遭竊，或為被告偽造之
        支票張數，均與常情無違。又倘被告辯稱：告訴人甲○○係故意隱瞞所留存之銀行印鑑章位置，以避免被告任
        意簽發票據之票據責任等語為真，惟告訴人甲○○仍須
        承受因發票人簽章不符所導致之遭拒絕往來之風險（支
        票存款戶票信狀況註記須知第12點規定參照），且被告
        既以取得告訴人甲○○事前同意資為辯解，系爭2 紙支
        票縱使有發票人簽章不符之情事，告訴人甲○○仍無從
        免責。被告前開所辯，顯與事理有違，無可信憑。則被
        告空言辯稱：上述支票係告訴人甲○○同意其自行簽發
        云云，即難採信。
  三雖告訴人甲○○也是認大部分所簽發之支票，係由被告背書
    甚且完成對外交付使用，另外也有塗銷附表編號1 支票原印
    文後再蓋用發票印鑑之事實，並且有另簽發發票日為92年1
    月5 日、票號QA0000000 號、票面金額新台幣（下同）120,
    000 元之支票供被告調現之情（見本院卷第83頁、第85頁、
    第88頁）。然除附表所示之2 紙支票外之支票，告訴人甲○○均係以簽名方式完成發票，業如前述，縱使有交付被告自
    行填寫發票日及金額之情形，也是被告當告訴人甲○○之面
    所完成，而票號QA0000000 號支票則是伊出國前就交付予被
    告乙節，此經告訴人甲○○證述甚詳（見本院卷第84頁、第
    86頁）。故被告如欲使用告訴人甲○○名義之發票，皆須經
    告訴人甲○○親自在發票人欄上簽名，縱使發票日及票面金
    額為告訴人甲○○授權由被告自行記載，被告也須在告訴人
    甲○○面前為之，告訴人甲○○即得以此確保伊支票不致遭
    被告所盜用。告訴人甲○○所述之情，核與一般有智識經驗
    之人借用他人使用本人名義支票時所得採用之管控手段相符
    ，當屬可信。況倘支票存款戶於1 年以內發生存款不足理由
    退票未經清償註記達3 張者，或1 年以內發生發票人簽章不
    符理由退票未經清償註記達3 張者，均會遭註記為為拒絕往
    來，進而影響經濟信用上之評價，導致金融活動難以進行，
    此為一般支票存款戶固有之認識。是以票據信用之維持，每
    張個別之支票均有重要地位，故不得以被告曾多次經告訴人
    甲○○允諾使用告訴人甲○○簽發之支票，甚至在告訴人甲○○已經簽名之支票上填載發票日及票面金額之事實，遽論
    被告以告訴人名義簽發系爭2 紙支票，也是經過告訴人甲○○之同意。又告訴人甲○○因伊返國後，經銀行通知發現附
    表編號1 之支票因發票人印鑑不符，但被告向伊表示可以將
    事情解決，直接將錢匯入銀行，所以才同意更換印鑑之情，
    亦據告訴人甲○○到庭結證在卷（見本院卷第83頁），是以
    上開更正發票人印鑑之情形，充其量僅能認定被告事後已獲
    告訴人甲○○之囿恕，而尚不足為被告於簽發支票並行使之
    前已獲授權之證明。此外，復無其他證據可認告訴人甲○○
    確有授權被告自行簽發如附表所示支票之默示同意，是以被
    告此部分辯解，顯係事後圖卸之詞，核不足採。
  四被告再辯稱：因為支票事實上均是被告在使用，並沒有偽造
    動機，且若支票是偽造的話，也不會在支票背面背書云云。
    然基於票據文義性之票據法法理，系爭2 紙支票應由告訴人
    甲○○承擔發票人責任，並非被告，被告也係因故無法請領
    支票使用，方會屢向告訴人甲○○借用支票使用，支票之執
    票人也是信賴發票人之票據信用方會收受支票。況正係因支
    票之實際使用人與名義發票人不同，在實際使用人未能徵得
    名義發票人之同意情形下，實際使用人更易生偽造支票之動
    機。再所謂授權簽發支票應是指授權他人填寫支票之發票日
    期或金額，絕無授權他人仿冒發票人簽章之理。至於被告將
    系爭2 紙支票持交證人乙○○調現，衡情證人乙○○必然會
    要求持票之被告在系爭2 紙支票背書以明責任，被告為達調
    取現金之目的，實無從迴避在系爭2 紙支票背面背書。被告
    前揭所辯，亦不足取。
  五綜上，本件被告竊取告訴人甲○○所有之附表所示2 紙支票
    後，並偽造告訴人甲○○之印章後再偽造附表所示2 紙支票
    之犯行，業經告訴人甲○○證述明確，告訴人甲○○之指訴
    也無瑕疵可指，被告所為經告訴人甲○○同意而簽發附表2
    紙支票之辯解，並不足取。本件被告犯行，事證明確，洵堪
    認定，應予依法論科。
  六核被告所為，係犯刑法第320 條第1 項竊盜罪、第201 條第
    1 項偽造有價證券罪，其偽造印章及印文為偽造有價證券行
    為之階段行為，行使偽造有價證券之低度行為又為偽造有價
    證券之高度行為所吸收，均不另論罪。次按一般人均無刻印
    之專門技術，故本件被告所偽刻之印章顯係委由不知情之不
    詳姓名年籍者所偽造，被告此部分犯行應成立間接正犯。又
    被告意圖供行使之用而偽造有價證券，進而持以向外調借現
    金，其行使偽造有價證券使人交付財物，所交付者即係該證
    券本身之價值（約定由借款人於票載發票日前逕自存入款項
    兌現支票，直接以票換現金；而非約定以票為擔保，於發票
    日前清償後取回供擔保之支票），則其詐欺取財仍屬行使偽
    券之行為，不另成立詐欺罪名（最高法院25年上字第1814號
    判例、司法院74年2 月27日（74）廳刑一字第145 號函參照
    ）。本件證人乙○○係至支票屆期不獲清償始察覺有異，參
    以告訴人甲○○也稱：被告只需將錢直接存入銀行即沒事等
    語（見本院卷第83頁），被告也確實有匯款或存款至告訴人
    甲○○上開銀行支票存款帳戶，有存款人為被告之第一商業
    銀行存款存根聯可憑（見發查偵字卷第45頁），堪信被告並
    非以所偽造之支票作為擔保向證人乙○○調現，並不另成立
    詐欺罪名，附此敘明。又被告前後2 次竊盜、偽造有價證券
    犯行，各時間緊接，所犯各為構成要件相同之罪，為裁判上
    一罪之連續犯，應各依連續犯之規定論以一罪，並加重其刑
    。再被告所犯連續竊盜、連續偽造有價證券2 罪間，有方法
    結果之牽連關係，為裁判上一罪之牽連犯，應從一重之連續
    意圖供行使之用，而偽造有價證券罪處斷。又公訴人起訴事
    實雖未敘及被告偽造附表編號1 支票之犯行，然該部分事實
    與公訴人起訴之犯罪事實既具有連續犯之裁判上一罪關係，
    應為起訴效力所及，本院自應併予審判，附此敘明。又被告
    因急需支票調取現金，乃在衡量與告訴人甲○○長久以來即
    願意出借支票供其使用之前提，行竊告訴人甲○○所有之系
    爭空白支票2 紙，並在偽造完成後持以向證人乙○○調現，
    所行竊及偽造之支票張數僅有2 張，金額亦不高，事後即極
    力與告訴人甲○○和解，賠償告訴人甲○○所受損害，使告
    訴人甲○○得不受被追索之風險，衡其情節尚非嚴重，然其
    所犯之偽造有價證券罪為最輕本刑3 年以上有期徒刑之罪，
    情輕法重，在客觀上顯足以引起一般的同情，雖科以法定最
    低刑度之刑，猶嫌過重，爰依刑法第59條規定，酌減其刑，
    並依法先加後減之。爰審酌被告僅為一己私欲即竊取告訴人
    甲○○支票並偽造有價證券向他人借款，造成告訴人甲○○
    票據信用受到損害，進而影響告訴人甲○○之一般經濟信用
    評價，心理遭受極大痛苦，惟被告之素行尚佳，偽造支票之
    票面金額非屬鉅大，且犯罪後尚能坦承犯行，懇求告訴人甲○○原諒，態度良好，及被告之動機等一切情狀，量處如主
    文所示之刑。如附表所示偽造之2 紙支票，不問屬於被告所
    有與否，均依刑法第205 條宣告沒收；偽造於支票上之「甲○○」印文，因支票之沒收，已隨同沒收，無再重複諭知之
    必要。至偽刻之「甲○○」印章各一枚，雖未扣案，然不能
    證明業已滅失，應依刑法第219 條規定，不問屬於何人所有
    ，沒收之。
據上論斷，應依刑事訴訟法第299 條第1 項前段，刑法第56條、
第201 條第1 項、第320 條第1 項、第59條、第205 條、第219
條，罰金罰鍰提高標準條例第1 條前段，判決如主文。
本案經檢察官呂永魁到庭執行職務。
中    華    民    國    95    年    4     月    6     日
                  刑事第四庭審判長法  官    謝靜恒
                                  法  官    高雅敏
                                  法  官    許碧惠
以上正本證明與原本無異。
如不服本判決，應於判決送達後10日內，向本院提出上訴狀。
                                  書記官    徐仁豐
中    華    民    國    95    年    4     月    7     日
附表（名義發票人均為甲○○，帳號均為804 之7 號，付款人均
為第一商業銀行松江分行）
┌──┬────┬──────┬─────┬───┐
│編號│  發票日│支票號碼    │票面金額  │提示人│
├──┼────┼──────┼─────┼───┤
│一  │91.11.20│QA0000000號 │70,000元  │乙○○│
├──┼────┼──────┼─────┼───┤
│二  │91.12.14│QA0000000號 │160,000元 │乙○○│
└──┴────┴──────┴─────┴───┘


司法院資訊處製作；財團法人民間司法改革基金會備份。
